【裁判字號】    89,台上,4277
【裁判日期】    890720
【裁判案由】    違反銀行法
【裁判全文】
最高法院刑事判決                              八十九年度台上字第四二七七號
    上  訴  人  甲○○
    選任辯護人  柴啟辰律師
右上訴人因違反銀行法案件，不服台灣高等法院中華民國八十七年四月三十日第二審
判決（八十六年度上訴字第四一五七號，起訴案號：台灣台北地方法院檢察署八十五
年度偵字第五一九七號），提起上訴，本院判決如左：
    主  文
原判決撤銷，發回台灣高等法院。
    理  由
本件原判決認定上訴人甲○○係設於台北縣板橋市○○路○段一四五號十二樓之二莊
敬企業管理顧問有限公司（下稱莊敬公司）之負責人，明知該公司登記營業項目僅有
企業管理之諮詢、診斷及顧問業務，不包括辦理國內外匯兌業務，且明知非銀行不得
辦理國內外匯兌業務。竟自民國八十二年七、八月間起與大陸福建省石獅市之汪雪瓊
，基於共同辦理大陸地區與台灣地區匯兌業務之犯意聯絡，由上訴人在台灣地區指示
具有共同犯意聯絡之吳紹鋒、陳寶華（未據起訴）並利用不知情之吳定偉、文國維、
陳塗城等個人帳戶，由吳紹鋒、陳寶華在台灣地區收付新台幣，而由汪雪瓊在大陸地
區支付人民幣或收受新台幣，雙方交互計算，在大陸地區結餘之新台幣則由汪雪瓊委
請陳永勝等人自大陸地區走私至金門，再由金門匯至陳寶華等帳戶轉匯予客戶，其中
匯入陳寶華帳戶之款項共計新台幣（下同）五億零三百十六萬九千三百元。嗣於八十
四年十一月十六日為法務部調查局台北市調查處查獲等情。因而維持第一審論處上訴
人共同法人之行為負責人，違反非銀行不得辦理國內外匯兌業務之規定罪刑，駁回其
在第二審之上訴，固非無見。惟查：(一)銀行法第一百二十五條第二項規定：「法人犯
前項之罪者，處罰其行為負責人」，係指因法人負責人有違反銀行法第二十九條第一
項規定之行為，始予以處罰，並非代罰或轉嫁性質，因此，凡法人之行為負責人，違
反非銀行不得辦理國內外匯兌業務之規定，固應論以銀行法第一百二十五條第二項、
第一項及公司法第十五條第三項、第一項之罪責，而知情參與國內外匯兌業務之人，
苟與法人之負責人有犯意聯絡或行為分擔，則應依刑法第三十一條第一項規定論以共
同正犯。第一審判決認定上訴人為莊敬公司之行為負責人，違反公司法第十五條第一
項及銀行法第二十九條第一項之規定，應依公司法第十五條第三項、銀行法第一百二
十五條第二項、第一項論罪。且上訴人與汪雪瓊、吳紹鋒、陳寶華等人間有犯意之聯
絡與行為之分擔，應依刑法第二十八條之規定論以共同正犯等情；然汪雪瓊、吳紹鋒
、陳寶華三人均非莊敬公司之負責人與上訴人共犯上開條款之罪，應依刑法第三十一
條第一項論斷始為正當，第一審判決卻引用同法第二十八條論以共同正犯，已有適用
法則不當之違法，原判決未加糾正，逕予維持，均有違誤。(二)第一審判決以莊敬公司
並非銀行，不得辦理國內外匯兌業務，該公司登記營業項目亦無此一項目，上訴人與
汪雪瓊、吳紹鋒、陳寶華基於犯意聯絡辦理國內外匯兌之業務，認上訴人均觸犯銀行
法第一百二十五條第二項、第一項及公司法第十五條第三項、第一項之罪，二罪間有
方法結果之牽連關係，應從一重之違法非銀行不得辦理國內外匯兌業務罪處斷云云。
但查第一審判決之認定如果無訛，則其違反規定經營收受存款業務之行為，即係違反
公司法所定公司不得經營登記範圍以外業務之行為，顯係以一行為而觸犯二罪名，為
刑法第五十五條前段之想像競合犯，第一審判決認係牽連犯，其法律上之見解，亦欠
允洽，原判決未加糾正，遽予維持，同屬可議。(三)審理事實之法院，對於案內一切證
據，除認為不必要者外，均應詳為調查，然後基於調查所得之心證，以為判斷事實之
基礎，如有應行調查之證據未經依法調查，率予判決，即屬刑事訴訟法第三百七十九
條第十款所稱之當然為違背法令。第一審判決認定上訴人與汪雪瓊、吳紹鋒、陳寶華
間就違反銀行法及公司法之行為，有犯意之聯絡與行為之分擔，皆為共同正犯。然吳
紹鋒僅於法務部調查局台北市調查處訊問時坦承有參與匯款至大陸之行為；而陳寶華
亦僅於該處通訊監察譯文內載有：八十三年一月二十七日中壢某男子與陳寶華聯絡匯
款一百萬元至大陸一事，談及新台幣與人民幣間匯率等語。第一審傳喚吳紹鋒一次不
到即行作罷、陳寶華則未為傳訊，且該通訊監察譯文內容之真實性如何，亦未待究明
，即逕行認定渠等與上訴人間有犯意之聯絡及行為之分擔，而為共同正犯，原審未加
調查，遽予維持，併有職權調查能事未盡之違誤。以上為上訴意旨所指摘及本院得依
職權調查之事項，應認原判決有撤銷發回更審之原因。
據上論結，應依刑事訴訟法第三百九十七條、第四百零一條，判決如主文。
中      華      民      國    八十九    年      七      月     二十     日
                              最高法院刑事第六庭
                                  審判長法官  黃  正  興
                                        法官  陳  東  誥
                                        法官  張  春  福
                                        法官  韓  金  秀
                                        法官  吳  信  銘
      右正本證明與原本無異
                                              書  記  官
中      華      民      國    八十九    年      七      月    二十四    日


司法院資訊處製作；財團法人民間司法改革基金會備份。
